【裁判字號】    97,上訴,2396
【裁判日期】    971105
【裁判案由】    強盜等
【裁判全文】
臺灣高等法院臺中分院刑事判決        97年度上訴字第2396號
上  訴  人
即  被  告  丙○○
指定辯護人  本院公設辯護人  丁○○
上列上訴人因強盜等案件，不服臺灣臺中地方法院97年度訴字第
2166號中華民國97年9月2日第一審判決（起訴案號：臺灣臺中地
方法院檢察署97年度偵字第8314號），提起上訴，本院判決如下
：
    主  文
上訴駁回。
    犯罪事實
一、丙○○曾因細故與鄰人發生爭執，遭對方毆打成傷，以致心
    有未甘，遂於民國97年4月1日凌晨時分，飲用酒類後，駕駛
    車牌號碼M9—7402號自小客車（登記其母湯柑妹所有），攜
    帶其所有不具殺傷力之玩具空氣手槍（槍枝管制編號000000
    0000）一支，跟蹤鄰人給予教訓未果，乃欲飲酒買醉，惟因
    其提款卡內帳戶內存款不足，無法提領花用，適於97年4 月
    1日凌晨 4時20分許，在臺中市○區○○○路170號合作金庫
    商業銀行精武分行所設置之自動櫃員機前，見乙○○下車提
    領款項，認為有機可趁，遂基於強盜他人財物之犯意，意圖
    為自己不法之所有，先將前開自小客車之前後車牌，以黑色
    膠帶黏貼遮掩，待乙○○提領完款項欲上車之際，迅即配戴
    口罩，執持前開不具殺傷力之玩具空氣手槍，自駕駛座下車
    接近乙○○，並以右手執持該玩具空氣手槍指著乙○○，向
    其恫稱：「兄弟在跑路，兄弟急用錢，把錢包交出來，不然
    我要開槍」等語，至使乙○○因誤認丙○○所持為可發射子
    彈具有殺傷力之真槍而心生畏懼不敢抗拒，將其放置於車內
    之黑色側背包一只（內有皮夾一只、國民身分證一張、駕駛
    執照一張、健保卡一張、臺灣土地銀行太平分行（帳號0000
    00000000號）提款卡一張、國泰世華商業銀行提款卡一張、
    中國信託商業銀行信用卡一張、荷蘭銀行信用卡一張、渣達
    銀行信用卡一張、玉山商業銀行信用卡一張、現金新臺幣〈
    下同〉12500元 等財物），交付予丙○○，丙○○強盜得手
    後，隨即駕車往臺中市○○路方向逃逸離去。嗣經丙○○初
    步檢視強盜而得之乙○○手提包內之財物，僅發現皮夾內之
    現金1000元，未發現該側背包內有一信封袋尚有現金 11500
    元，而認為強盜財物不夠花用，遂基於恐嚇取財及利用自動
    付款設備詐欺取財之犯意，意圖為自己不法之所有，先於97
    年4月1日凌晨4時59分許，駕車前往臺中市○區○○路132之
    41號之統一超商，利用公共電話，撥打門號0000000000號行
    動電話予乙○○，要求乙○○以現金 5萬元之代價換回其遭
    搶之財物，經乙○○表示沒錢後，丙○○即轉而要求乙○○
    提供臺灣土地銀行及國泰世華商業銀行該二張提款卡之密碼
    ，乙○○因遭強盜財物仍心有餘悸，且該遭搶之手提包內有
    個人身家資料，擔心丙○○對其身家性命安危有所不利，而
    心生畏懼，乃依照丙○○指示，提供前開二張提款卡之密碼
    ，丙○○隨即駕車前往臺中市○區○○路之統一超商所設置
    之自動櫃員機，執持乙○○所有之臺灣土地銀行太平分行提
    款卡，利用該自動櫃員機，輸入乙○○所提供之提款密碼，
    致使該自動櫃員機誤認係乙○○本人欲提領款項而支付帳戶
    內之4000元款項予丙○○提領，丙○○得手後，始發現乙○
    ○放置於手提包中信封袋內之現金11500元，又於 97年4月1
    日凌晨 5時23分許，駕車前往臺中市○○路某處超商，利用
    公共電話撥打前開行動電話予乙○○，詢問乙○○有無報警
    並向乙○○表示提款卡僅提領到4000元不夠，要求乙○○再
    提供信用卡預借現金之密碼，經乙○○表示從未使用過該功
    能無法提供密碼而未果，丙○○乃於 97年4月1日上午7時18
    分許，駕車前往臺中市○區○○路 201號金莎汽車旅館，持
    乙○○所有之前開四張信用卡刷卡交易，因乙○○已經掛失
    以致遭到發卡銀行拒絕交易後，丙○○即駕車前往臺中市○
    ○路上之電玩店把玩及購買香菸、飲料，合計花費9200元後
    ，因擔心身上錢財即將花用殆盡，遂於97年4月1日上午 7時
    45分33秒，在臺中市○○路某處於其所駕駛之自小客車上，
    以其所使用（登記其妻曾萌絹）門號0000000000號行動電話
    ，再度撥打前開行動電話予乙○○，要求乙○○準備現金 1
    萬元，以取回遭搶之手提包及個人證件等資料，交付時間、
    地點則會另行通知後，即駕車先行前往臺中縣太平市河堤旁
    在其駕駛之自小客車上休憩後，再前往臺中縣潭子鄉慈濟醫
    院工地欲從事其所任職之水電工作，惟因身體疲累乃請假返
    回其自小客車上繼續休憩，迄於97年4月1日15時許，原打算
    駕車返回南投縣竹山鎮老家，途經國道一號高速公路彰化交
    流道時，為丟棄強盜財物以免遭查緝，乃駕車由彰化交流道
    往鹿港方向行駛，並將強盜而得之乙○○手提包、皮夾、證
    件等財物隨手丟棄在排水溝內（事後已不知去向）即轉而駕
    車返回臺中住處。嗣於97年4月1日23時10分許，在臺中縣太
    平市○○里○○路 369巷28號其住處，為警循線查獲，並當
    場扣得丙○○所有供強盜所用之玩具空氣手槍（槍枝管制編
    號0000000000）一支，及自丙○○所駕駛之前開自小客車後
    車廂工具包內起獲其花用剩餘之強盜財物現金7300元。
二、案經臺中市警察局第三分局報告臺灣臺中地方法院檢察署檢
    察官偵查起訴。
    理    由
一、按被告以外之人（包括證人、鑑定人、告訴人、被害人等）
    於審判外之陳述雖不符刑事訴訟法第159條之1至之4等4條之
    規定，而經當事人於審判程序同意作為證據，法院審酌該言
    詞陳述或書面陳述作成時之情況，認為適當者，亦得為證據
    ；當事人、代理人或辯護人於法院調查證據時，知有刑事訴
    訟法第159條第1項不得為證據之情形，而未於言詞辯論終結
    前聲明異議者，視為有前項之同意，同法第159條之5定有明
    文。本件以下所引之被告以外之人於審判外之言詞及書面陳
    述，於本院審理時予以提示並告以要旨，各經檢察官、辯護
    人及被告等人表示意見，當事人或辯護人已知上開陳述乃傳
    聞證據，均未於言詞辯論終結前對該等證據內容異議，本院
    審酌上開證據作成時，並無人情施壓或干擾，亦無不當取供
    之情形，認為以之作為本案之證據亦屬適當，是該等證據自
    具有證據能力，合先敘明。
二、訊據上訴人即被告丙○○（下稱被告）對於前揭時地，以黑
    色膠帶黏貼自小客車車牌號碼，執持其所有不具有殺傷力之
    玩具空氣手槍，強盜被害人乙○○所有之財物得手後，並以
    撥打電話之方式，恐嚇被害人乙○○提供提款卡密碼，以供
    盜領款項得手等情，業經坦認屬實，核與被害人乙○○於警
    詢、偵查及原審審理中之證述內容相符，並有被害人乙○○
    領取剩餘遭搶財物之贓物認領保管單一份、被害人乙○○所
    有門號0000000000號行動電話通聯調閱查詢單一份、被告所
    使用門號0000000000號行動電話通聯調閱查詢單一份、被告
    所駕駛之自小客車之車籍查詢—基本資料詳細畫面一份、案
    發現場附近路口監視器翻拍照片三張、查獲現場照片十一張
    等在卷可稽，並有扣案之玩具空氣手槍一支為證，而該扣案
    之玩具空氣手槍，經臺中市警察局鑑識人員初步檢視結果，
    認為該槍枝之大部結構完整，但槍管未暢通，槍枝不具擊發
    機構無法發揮功能，非屬管制槍枝，此有臺中市警察局槍枝
    初步檢視報告表一份、採證照片二張在卷可稽，嗣經內政部
    警政署刑事警察局鑑定結果，認為送鑑空氣槍一支（槍枝管
    制編號0000000000），係氣體動力式槍枝，以彈簧帶動活塞
    壓縮氣體為發射動力，經檢視扳機功能損壞，無法發射彈丸
    ，認不具殺傷力，亦有內政部警政署刑事警察局 97年5月14
    日刑鑑字第0970060661號槍彈鑑定書一份在卷足憑，被告自
    白供述與現有事證相符，應堪採信。
三、被告固於本院審理時辯稱：伊去尋找鄰人時，就在車牌貼上
    膠帶，不是為了要行搶才貼上云云，惟查被告於原審準備程
    序時自承：伊在行搶現場停在路邊時，才用膠帶將車牌貼起
    來乙節（參照原審卷第42頁），是被告翻異前詞，顯係卸責
    之詞，不足採信。又上訴理由狀提及：被告在電話中對被害
    人並無任何惡害之通知，與恐嚇取財罪之構成要件有間云云
    。然按刑法第三百四十六條之恐嚇取財罪之恐嚇行為，係指
    以將來惡害之通知恫嚇他人而言，凡一切之言語、舉動足以
    使他人生畏懼心者，均包含在內（最高法院67年台上字第54
    2號判例、22年上字第1310 號判例意旨足參）。被告打電話
    予被害人乙○○，要求以現金 5萬元之代價換回其遭搶之財
    物，經被害人表示沒錢後，被告即轉而要求被害人提供提款
    卡之密碼，被害人因遭搶之手提包內有個人身家資料，擔心
    被告對其身家性命安危有所不利，而心生畏懼，遂依照被告
    指示，提供二張提款卡之密碼等情，業經證人即被害人乙○
    ○於原審審理時證述綦詳（參照原審卷第83頁反面），是被
    告上開所為，自構成恐嚇取財罪無誤。
四、被告另辯稱其因患有憂鬱症、睡眠障礙之病症，於案發前因
    服用過量藥物，加上飲用酒類，以致對於自己所作所為毫不
    清楚，其行為時應達精神耗弱之程度云云，並提出賢德醫院
    診斷證明書一份（參照偵查卷第13頁）為據。惟查被告於原
    審準備程序時自承：當時伊以自己的提款卡去提領時，發現
    戶頭內不到1000元，才會臨時起意行搶等情（參照原審卷第
    42頁），且證人即被害人乙○○於原審審理時證稱：被告當
    天說話的語調、聲音大小都和開庭時差不多，走路的姿態也
    蠻正常，被告第三次打電話時，伊已向信用卡銀行掛失，被
    告打電話跟伊說：「你不錯嘛，還知道把信用卡掛失」等語
    （參照原審卷第83、84頁），再觀以被告行搶前，先將駕駛
    之自小客車前後車牌，以黑色膠帶黏貼遮掩，再配戴口罩，
    執玩具空氣手槍下車行搶，得手後，猶接續撥打三通電話給
    被害人乙○○，要求以現金換回遭搶之財物或提供提款卡密
    碼及信用卡預借現金密碼，復持被害人乙○○之信用卡刷卡
    交易，並駕車前往電玩店把玩及購買香菸、飲料，又丟棄強
    盜財物以免遭查緝等情，堪認被告於行為當時辨識行為違法
    或依其辨識而行為之能力，較諸一般常人並未達顯著減低之
    精神耗弱程度甚為明顯。且原審法院向被告就診之賢德醫院
    函查結果，該院表示：被告除了因憂鬱症、睡眠障礙多次在
    該院門診服藥，同時亦有酒精濫用的習慣，若單純以今年共
    三次的門診所開立之藥物而論，過量服用確實會影響中樞神
    經系統的各項能力，如定向感、記憶力、判斷力及注意力集
    中度，如果加上酒精合併使用，更會加重對中樞神經的影響
    ，至於是否真的意識不清影響當時判斷力，而觸犯法律，宜
    另安排精神鑑定，此有賢德醫院97年6月5日97賢字第42號函
    一份（參照本院卷第39頁）在卷足參。原審法院乃將前開函
    文連同向賢德醫院調閱之被告就診病歷資料，一併囑託行政
    院衛生署草屯療養院對被告進行精神鑑定結果，認為：綜合
    被告之過去生活史、疾病史、身體檢查、精神狀態檢查與心
    理評估結果，認為被告乃一患有「精神官能性憂鬱症」合併
    「酒精濫用」及「鎮靜劑濫用」之個案，被告於犯案行為時
    ，雖服用超過醫囑量之鎮靜藥物，但仍知以膠帶貼住前後車
    牌遮掩以規避查緝，被告被捕後之警詢筆錄自述「其實心裡
    很害怕，但想到最近手頭緊」等語，均可佐證當下被告明白
    其行為違法，因此認為被告於本案「行為時」，其辨識行為
    違法之能力，並未達較一般人顯著減低之程度，亦有行政院
    衛生署草屯療養院97年7月30日草療精字第6552 號函檢送之
    精神鑑定報告書一份（參照原審卷第70至72頁）在卷可稽，
    則被告於案發當時顯然並未達到辨識行為違法能力較諸一般
    常人顯著減低之精神耗弱程度，被告提出精神耗弱抗辯既不
    成立，本院自無從適用刑法第十九條第二項之規定，予以減
    輕其刑。是以，被告強盜被害人乙○○之財物得手及恐嚇被
    害人乙○○提供提款卡密碼以供提領款項得手等情，堪予認
    定，應依法論科。
五、核被告所為，係犯刑法第三百二十八條第一項之強盜罪、第
    三百三十九條之二第一項之違法由自動付款設備取得他人之
    物罪、第三百四十六條第一項之恐嚇取財罪。被告接續撥打
    三通電話給被害人乙○○，要求以現金換回遭搶之財物或提
    供提款卡密碼及信用卡預借現金密碼，係數行為於同時同地
    或密切接近之時地實施，侵害同一之法益，各行為之獨立性
    極為薄弱，依一般社會健全觀念，在時間差距上，難以強行
    分開，在刑法評價上，以視為數個舉動之接續施行，合為包
    括一行為予以評價，較為合理，故屬接續犯，被告領得4000
    元部分既已既遂，縱後續之行為止於未遂，仍應論以既遂罪
    。被告一個撥打電話恐嚇被害人乙○○提供提款卡密碼以供
    提領款項之行為，同時觸犯違法由自動付款設備取得他人之
    物罪與恐嚇取財罪，係屬一行為觸犯數罪名之想像競合犯之
    裁判上一罪關係，應依刑法第五十五條之規定，從一重之恐
    嚇取財罪論處。又被告所犯強盜罪與恐嚇取財罪二者間，其
    犯意個別，行為互殊，應予分論併罰。再查被告攜帶不具殺
    傷力之玩具空氣手槍強盜被害人乙○○財物之犯行，雖屬可
    議，惟因被告於犯罪後，迅即透過其妻曾萌絹與被害人乙○
    ○達成和解，悉數賠償被害人乙○○所受之損害，並徵得被
    害人乙○○之諒解，此有和解書一份（參照偵查卷第20頁）
    在卷為憑，被害人乙○○亦於原審審理中到庭表示願意原諒
    被告，並請求法院考量被告年紀尚輕，尚有小孩待其扶養，
    給予自新機會，從輕量刑，本院認被告素行紀錄良好，無前
    科紀錄，此有臺灣高等法院被告前案紀錄表在卷為憑，所犯
    本件強盜罪，最輕法定本刑為五年有期徒刑，而被告犯罪之
    情狀既堪憫恕，倘予以宣告法定最低度刑期仍嫌過重，爰依
    刑法第五十九條之規定，就被告所犯強盜罪部分予以酌量減
    輕其刑。
六、原審審理結果，認被告犯上開之罪，適用刑法第三百二十八
    條第一項、第三百三十九條之二第一項、第三百四十六條第
    一項、第五十五條、第五十九條、第五十一條第五款、第三
    十八條第一項第二款，刑法施行法第一條之一等規定，並審
    酌被告素行紀錄良好，未曾受有期徒刑以上刑之宣告，有臺
    灣高等法院被告前案紀錄表在卷為憑，此番於服用藥物及飲
    用酒類後，因心情不佳，缺錢花用，一時衝動，竟起意持不
    具殺傷力之玩具空氣手槍強盜被害人乙○○之財物得手，復
    因認所搶得財物數額不敷使用，又先後接續三次撥打電話向
    被害人乙○○恐嚇要脅提供提款卡密碼以供提領財物花用，
    被告之行為，係屬暴力犯罪，固屬可議，惟因被告於犯罪後
    未幾即遭查獲，對於全部犯罪過程均翔實供承，毫無隱匿，
    犯後態度尚稱良好，且被告之妻曾萌絹於被告為警查獲後隨
    即於被害人乙○○達成和解，悉數賠償損害，取得被害人乙
    ○○之諒解，並經被害人乙○○於原審審理中當庭陳稱願意
    原諒被告請求從輕量刑，給予被告自新機會，經考量被告強
    盜所用之玩具空氣手槍，非堅硬材質，且重量頗輕，尚不足
    以作為傷害他人生命、身體、安全之兇器使用，被告持以行
    搶，對於被害人乙○○所可能造成之身體傷害不至於危及性
    命等一切情狀，分別量處如原審主文所示之刑，並合併定其
    應執行之刑，以示懲儆。復敘明扣案之玩具空氣手槍（槍枝
    管制編號0000000000）一支，係屬被告所有供強盜所用之物
    ，業據被告供述屬實，依刑法第三十八條第一項第二款之規
    定，併予宣告沒收。經核原審判決認事用法並無違誤，量刑
    亦稱妥適。被告上訴意旨仍執前詞主張其行為時係處於精神
    耗弱狀態等詞，並無理由，其上訴應予駁回。
據上論結，應依刑事訴訟法第三百六十八條，判決如主文。
本案經檢察官甲○○到庭執行職務。
中    華    民    國    97    年    11    月    5     日
            刑事第八庭  審判長法  官  羅  得  村
                              法  官  劉  榮  服
                              法  官  張  靜  琪
上列正本證明與原本無異。
如不服本判決應於收受送達後十日內向本院提出上訴書狀，其未
敘述上訴之理由者並得於提起上訴後十日內向本院補提理由書（
須附繕本）。
                              書記官  陳  俞  豪
中    華    民    國    97    年    11    月    5     日
附錄論罪科刑法條：
中華民國刑法第328條：
意圖為自己或第三人不法之所有，以強暴、脅迫、藥劑、催眠術
或他法，至使不能抗拒，而取他人之物或使其交付者，為強盜罪
，處五年以上有期徒刑。
以前項方法得財產上不法之利益或使第三人得之者，亦同。
犯強盜罪因而致人於死者，處死刑、無期徒刑或十年以上有期徒
刑；致重傷者，處無期徒刑或七年以上有期徒刑。
第一項及第二項之未遂犯罰之。
預備犯強盜罪者，處一年以下有期徒刑、拘役或三千元以下罰金
。
中華民國刑法第339條之2：
意圖為自己或第三人不法之所有，以不正方法由自動付款設備取
得他人之物者，處三年以下有期徒刑、拘役或一萬元以下罰金。
以前項方法得財產上不法之利益或使第三人得之者，亦同。
中華民國刑法第346條：
意圖為自己或第三人不法之所有，以恐嚇使人將本人或第三人之
物交付者，處六月以上五年以下有期徒刑，得併科一千元以下罰
金。
以前項方法得財產上不法之利益，或使第三人得之者，亦同。
前二項之未遂犯罰之。


司法院資訊處製作；財團法人民間司法改革基金會備份。
